臺灣雲林地方法院刑事判決
111年度訴字第169號
公  訴  人  臺灣雲林地方檢察署檢察官
被      告  李峰全


上列被告因違反毒品危害防制條例案件，經檢察官提起公訴（11
0年度偵字第6390、6456號），本院判決如下：
    主  文
本件公訴不受理。
    理  由
一、公訴意旨略以：被告李峰全知悉甲基安非他命屬毒品危害防
    制條例第2條第2項第2款所稱之第二級毒品，依法不得販賣，
    竟基於販賣第二級毒品之犯意，於附表所示時間、地點，以
    附表所示之方式，販賣甲基安非他命給附表所示之人，並完
    成交付，因認被告涉犯毒品危害防制條例第4條第2項之販賣
    第二級毒品罪嫌等語。
二、按被告死亡者，應諭知不受理之判決，並得不經言詞辯論為
    之，刑事訴訟法第303條第5款、第307條分別定有明文。查
    被告於本案起訴繫屬本院後之民國111年5月3日死亡，此有
    個人基本資料查詢結果1份附卷可稽（見本院卷第25頁），
    揆諸上揭說明，爰不經言詞辯論，逕諭知不受理之判決。
三、本案起訴意旨主張被告因涉嫌販賣第二級毒品而有犯罪所得
    ，惟被告已於起訴後死亡，本院是否仍得宣告沒收？
  ㈠按刑法第38條之1第2項修正增訂之立法理由復謂：「現行犯
    罪所得之沒收，以屬於犯罪行為人者為限，則犯罪行為人將
    其犯罪所得轉予第三人情形，犯罪行為人或第三人因而坐享
    犯罪所得，現行規定無法沒收，而顯失公平正義，故擴大沒
    收之主體範圍，除沒收犯罪行為人取得之犯罪所得外，第三
    人若非出於善意之情形，包括：明知他人違法行為而取得、
    因他人違法行為而無償或以顯不相當對價取得、或犯罪行為
    人為他人實行違法行為，而他人因而取得犯罪所得時，均得
    沒收之，避免該第三人因此而獲利益。至該違法行為不以具
    有可責性，不以被起訴或證明有罪為必要，爰增訂第2項，
    以防止脫法並填補制裁漏洞。」故就已死亡之被告或犯罪嫌
    疑人、行為人應沒收之犯罪所得，雖因繼承發生而歸屬於其
    等繼承人所有，然於事實審言詞辯論終結前，仍得由檢察官
    依法向法院聲請對繼承人宣告沒收，或法院於認有必要時，
    依職權裁定命繼承人參與沒收程序；或若無從一併或附隨於
    本案訴訟裁判，而有沒收之必要時，亦可由檢察官依刑事訴
    訟法第455條之34、第455條之35、第455條之37等規定，準
    用第七編之二關於第三人參與沒收程序，向法院聲請對繼承
    人單獨宣告沒收，以落實上開修法意旨，以避免第三人因他
    人違法行為而無償或以顯不相當對價取得犯罪行為人之犯罪
    所得而坐收獲利（最高法院108年度台抗字第1089號裁定意
    旨參照）。惟法院於起訴之本案對繼承人宣告沒收，是否以
    檢察官聲請對繼承人宣告沒收為必要？抑或法院可職權裁定
    命繼承人參與沒收程序後對繼承人宣告沒收？如法院可職權
    為之，何以又謂檢察官可另向法院聲請對繼承人單獨宣告沒
    收？
  ㈡論者指出，刑事案件可區分「主體（訴訟）程序」及「客體
    （訴訟）程序」，前者是指對特定行為人所犯特定犯罪之一
    般刑事程序，但如果存有事實上或法律上原因之障礙事由而
    無從起訴或論罪科刑，仍可透過後者無刑事被告的對物訴訟
　　（客體程序）宣告沒收。被告於起訴後死亡之情形，因本案
    程序已無主體對象，若仍欲進行沒收程序，基於訴訟經濟之
    考量，檢察官可附隨於此主體程序向起訴繫屬之法院聲請單
    獨宣告沒收，將主體程序轉換為客體程序（附隨於原先已開
    啟之主體程序，稱之為「不真正客體程序」），但前提是該
    法院亦是單獨宣告沒收之管轄法院；又或者檢察官可於主體
    程序終結後，另行向管轄法院聲請單獨宣告沒收，開啟「真
    正客體程序」，但無論何種方式，均以檢察官聲請為必要，
    且應準用第三人參與沒收程序之規定（參閱林鈺雄，單獨宣
    告沒收，月旦法學教室，第213期，109年7月，第47至48頁
    、第50至51頁、第56至57頁、第62頁；林鈺雄，繼承型之第
    三人參與及單獨宣告沒收，月旦法學教室，第219期，110年
    1月，第25頁），如此區分方式，可清楚釐清本案起訴程序
    與單獨宣告沒收之關係，也兼顧檢察官對於單獨聲請宣告沒
    收之（程序）裁量權限，應屬可採。
  ㈢準此，本案被告於起訴後死亡，檢察官如欲對繼承人宣告沒
    收，應附隨於本案向本院聲請對繼承人單獨宣告沒收，將主
    體程序轉換為客體程序，惟檢察官並未依刑事訴訟法第455
    條之35規定提出書狀向本院聲請對繼承人單獨宣告沒收，本
    院尚無從職權為之，檢察官如認為有對繼承人單獨宣告沒收
    犯罪所得之必要，應另行聲請單獨宣告沒收，附此敘明。
四、依刑事訴訟法第303條第5款、第307條規定，判決如主文。
本案經檢察官段可芳提起公訴。
中　　華　　民　　國　　111 　年　　5 　　月　　31　　日
　　　　　　　　　刑事第七庭  審判長法  官  王子榮

                                    法  官  簡廷恩

                                    法  官  潘韋丞 
以上正本證明與原本無異。　　　　　　　　　　　　　　　　
如不服本判決應於收受判決後20日內向本院提出上訴書狀，並應敘述具體理由；其未敘述上訴理由者，應於上訴期間屆滿後20日內向本院補提理由書（均須按他造當事人之人數附繕本）。「切勿逕送上級法院」。　　　　　　　　　　　　　　　　　　 
                                    書記官　郭美儀
中　　華　　民　　國　　111 　年　　6 　　月　　2 　　日
附表：
編號 販賣對象 時間 地點 交易方式 毒品數量與種類 1 丁文彥 109年12月23日12時3分許 雲林縣○○鄉○○路00號(被告友人「阿坤」之住處)附近 證人前往被告友人住處附近省錢超市，以現金2000元購買甲基安非他命1包，惟被告因所帶甲基安非他命帶不夠收錢後未交付毒品。 2000元甲基安非他命1包 2 吳明良 109年12月6日晚間7時39分許 同上 證人前往被告友人住處，以1000元購買甲基安非他命1包，被告於房間內交付甲基安非他命1包給證人。 1000元甲基安非他命1包   110年1月22日下午1時40分許 同上 證人顏文怡駕駛車牌號碼不明之車輛，搭載證人吳明良前往上開處所，共同以3000元向被告購買甲基安非他命1包，被告交付安非他命1包給證人吳明良，證人吳明良再與證人顏文怡平分毒品。 3000元甲基安非他命1包   110年1月24日晚間8時29分許 同上 證人顏文怡駕駛車牌號碼不明之車輛，搭載證人吳明良前往上開處所，共同以3000元向被告購買甲基安非他命1包，被告交付安非他命1包給證人吳明良，證人吳明良再與證人顏文怡平分毒品。 3000元甲基安非他命1包 3 林世峰 110年1月9日上午11時49分許 同上 證人前往被告友人住處，以1000元購買甲基安非他命1包，被告於房間內交付甲基安非他命1包交付給證人。 1000元甲基安非他命1包。 4 王國勇 110年1月13日自下午1時30分許至1時51分 同上 證人前往被告友人住處，以1000元購買甲基安非他命1包，被告於房間內交付甲基安非他命1包交付給證人。 1000元甲基安非他命1包。